臺灣桃園地方法院刑事判決
111年度易字第505號
公  訴  人  臺灣桃園地方檢察署檢察官
被      告  陳又瑜



選任辯護人  雷麗律師（法律扶助律師）          
上列被告因詐欺案件，經檢察官提起公訴（110年度偵字第11927
號），本院判決如下：
    主  文
陳又瑜無罪。
    理  由
一、公訴意旨略以：被告陳又瑜明知詐欺集團或不法份子為掩飾不
    法行徑，避免執法人員追緝，經常利用他人手機門號（俗稱人
    頭卡）隱匿聯繫者之真實身分，依一般社會生活之通常經驗
    ，可預見將手機門號提供予他人使用，將幫助他人實施犯罪
    ，仍基於掩飾特定人真實身分及縱使他人以該手機門號實施
    詐欺取財，亦不違其本意之幫助詐欺取財犯意，於民國109年
    10月3日申辦日至109年10月11日上午10時2分許間之某時，
    將其所申辦之門號0000000000號（下稱本案門號）預付卡交
    予詐欺集團成員。嗣該詐欺集團成員取得本案門號後，即意
    圖為自己不法之所有，基於詐欺取財之犯意，於同年月11日
    上午10時2分許以本案門號致電告訴人黃國良，佯稱為其友
    人且更換手機號碼為本案門號，並邀約告訴人加入通訊軟體
    LINE（下稱LINE）聯繫，於LINE上表示亟需借款新臺幣（下
    同）15萬元、5萬元，致告訴人陷於錯誤，而於同年月 13日
    中午12時51分許、下午2時30分許，將上開款項匯款至陳佳
    銘所申辦之中華郵政帳號00000000000000號帳戶內。因認被
    告涉犯刑法第30條第1項、第339條第1項幫助詐欺取財罪嫌
    等語。
二、犯罪事實應依證據認定之，無證據不得認定犯罪事實；不能
    證明被告犯罪者，應諭知無罪之判決，刑事訴訟法第154條
    第2項、第301條第1項分別定有明文。此所謂認定犯罪事實
    之證據，無論其為直接或間接證據，均須達於通常一般人均
    不致有所懷疑，而得確信其為真實之程度，始得據為有罪之
    認定。又刑事訴訟法第161條第1項規定，檢察官就被告犯罪
    事實應負舉證責任，並指出證明方法。因此，檢察官對於起
    訴之犯罪事實，應負提出證據及說服之實質舉證責任。倘其
    所提出之證據，不足為被告有罪之積極證明，或其指出證明
    之方法，無從說服法院以形成被告有罪之心證，基於無罪推
    定之原則，自應為被告無罪判決之諭知。
三、公訴意旨認被告涉犯幫助詐欺取財罪嫌，無非係以被告之供
    述、證人即告訴人黃國良、中華電信三創直營店店員邱信豪
    之證述、告訴人所提出之LINE對話紀錄、匯款委託書、本案
    門號申辦紀錄、公務電話紀錄等，為其主要論據。
四、訊據被告堅詞否認有何幫助詐欺取財犯行，辯稱：我沒有用
    手機，這些事情我都不清楚等語。辯護人則以：被告於申辦
    本案門號時已處於失智狀態，且依被告之工作經歷，亦不可
    能有需要使用如此多門號之情形，顯見應係他人以被告名義
    進行申辦，且電信公司門市人員亦證稱被告於申辦門號時如
    工具人一般，無法對答申辦程序，係有一男性親屬協助被告
    申辦門號，被告主觀上並無幫助詐欺取財犯意等語，為被告
    辯護。經查：
　㈠本案門號係於109年10月3日某時以被告之名義向台灣大哥大
    股份有限公司台北三創門市申辦，旋即在中華電信股份有限
    公司台北三創門市辦理門號移轉，嗣詐欺集團成員以本案門
    號撥打電話予告訴人，施用上述詐術致告訴人陷於錯誤，而
    於同年月13日中午12時51分許、下午2時30分許，各將15萬
    元、5萬元臨櫃匯款至陳佳銘所申辦之上開帳戶內等情，業
    據證人即告訴人黃國良於警詢中證述在卷（見偵字卷第15頁
    至第17頁），並有告訴人手機通話紀錄翻拍照片、LINE對話
    紀錄翻拍照片、京城銀行存摺封面及內頁交易明細、匯款委
    託書、通聯調閱查詢單、門號資料查詢結果、中華電信股份
    有信公司臺灣北區電信分公司臺北營運處台北一服字第1100
    000128號函附門號申辦資料、台灣大哥大股份有限公司法大
    字第000000000號附門號申辦資料等在卷可稽（見偵字卷第 
    19頁至第31頁、第57頁至第73頁、第85頁至第89頁、第95頁
    至第99頁），先予認定。
　㈡被告於109年11月21日在衛生福利部桃園醫院住院，於同年月
    26日出院，出院時診斷患有譫妄（Delirium）症狀；復於11
    0年1月10日前往沙爾德聖保祿修女會醫療財團法人聖保祿醫
    院急診，自述「兒子不在家，不知如何回家」等語；再於11
    0年10月13日起因失智症至國軍桃園總醫院門診，於110年12
    月15日確診為失智症等節，則有衛生福利部桃園醫院桃醫醫
    行字第1111906999號函附病歷資料、沙爾德聖保祿修女會醫
    療財團法人聖保祿醫院聖保祿院業字第1110000399號函附病
    歷資料、國軍桃園總醫院醫桃企管字第1110008477號函附病
    歷資料、國軍桃園總醫院附設民眾診療服務處診斷證明書等
    附卷為憑（見本院審易字卷第101頁、易字卷第37頁至第 95
    頁、第127頁至第145頁），亦得以認定。
　㈢而證人即被告之子吳仕偉於本院審理中證稱：大概從108年被
    告就有失智症狀，因為爸爸過世後，我每天就只有跟被告在
    一起，一天在一起24小時，我是在文昌公園擺地攤，我要出
    門前都會買東西給被告吃，然後我才去做事，有一天我回來
    ，被告跑不見，讓大樹派出所的員警把他載回來等語（見本
    院易字卷第205頁至第206頁）。因精神方面之疾病，通常並
    非在一夕之間發生，以失智症為例，常係在同住家人發現患
    者出現健忘、記憶力衰退情形，且症狀愈發頻繁，經醫療院
    所進行一段期間之評估後，始會確診為失智症。則依上所認
    定被告於109年11月21日起，即患有譫妄症狀、自述不知如
    何回家等情事，本院認為於109年11月21日以前，被告之精
    神狀況應已與常人有別，足見上開證人吳仕偉所證稱被告自
    108年間起即有失智症狀一情要屬可信。又本案門號申辦之
    時即109年10月3日，與上述被告就醫之109年11月21日，相
    距不到2月，其前後之精神狀況亦應無明顯區別。是以，辯
    護人主張被告在本案門號申辦之時已處於失智狀態乙節，應
    為可採。
　㈣依證人即中華電信三創直營店店員邱信豪於偵訊中證稱：我
    對被告有印象，好像他兒子有陪他一起來辦，我判斷該男性
    是他兒子是因為他有陪被告去廁所，陪他來的男性說被告有
    很多孫子需要門號，辦理門號會先做戶政查核，我跟該男性
    再三確認，證件是正常的，也沒有欠費，所以就幫他辦卡，
    辦的數量符合公司的政策規定，被告從頭到尾沒有講話，我
    都是跟該男性確認，卡片我放桌上，應該是該男性拿走了，
    被告是走路來，行動沒有這麼順暢，衣著是一般老奶奶等語
    （見偵字卷第115頁至第116頁），可知本案門號在辦理門號
    移轉至中華電信股份有限公司時，係由一男性（下稱A男）
    帶同被告前往受理之電信門市，且由A男主導辦理事宜，辦
    畢後亦係由A男取得因門號移轉而換發之SIM卡。又本案門號
    係於109年10月3日某時向台灣大哥大股份有限公司申辦，旋
    於同日辦理門號移轉至中華電信股份有限公司，且辦理地點
    為各該公司之台北三創門市（均位於臺北市中正區市民大道
    3段之三創生活園區），其門號申辦、移轉之時間、地點密
    接，可推知本案門號之申辦、移轉，應皆係由A男帶同被告
    辦理。因與門市人員接洽、取得SIM卡者均為A男，且被告當
    時處於失智狀態，實難認為本案門號確係被告基於其本人之
    意思而申辦，更無法遽認被告基於幫助詐欺取財之故意，將
    本案門號提供予詐欺集團成員。從而，依卷內現存之事證，
    尚難將幫助詐欺取財罪責強加於被告之上。
　㈤辯護人固主張A男即為被告之子吳仕偉（見本院審易字卷第 9
    2頁至第93頁），惟此經吳仕偉於本院審理中作證時表示不
    復記憶、沒有印象（見本院易字卷第206頁），而證人邱信
    豪僅以「陪同被告去廁所」一事判斷A男為被告之子，基此
    實難以認定A男確為吳仕偉，辯護人此部分所辯尚嫌速斷。
    然因被告當時已屬失智狀態，則不論A男實際身分為何，均
    不影響本院如上所述無法認定被告基於幫助詐欺取財之故意
    將本案門號提供予詐欺集團成員之結論。
　㈥至檢察官於論告時稱：證人邱信豪之證詞僅能證明被告在表
    達方面較不熟悉，因此由邱信豪與A男對話，但也顯示被告
    確實有到店裡辦理門號等語（見本院易字卷第217頁）。惟
    本院已憑證人吳仕偉之證詞及上開各醫療院所之病歷資料、
    診斷證明書等，認定被告於本案門號申辦時處於失智狀態，
    並非僅是其不善於表達。且縱使本案門號申辦時被告本人亦
    在辦理之門市現場，亦不表示其確實明瞭、同意A男以其名
    義申辦本案門號，進而提供予詐欺集團成員。是此部分檢察
    官所為之主張，不足據以作不利於被告之認定。
五、綜上所述，依檢察官所提出之證據，在客觀上尚未達於通常
    一般人均不致有所懷疑，而得確信其為真實之程度，因尚有
    合理懷疑存在，本院無從形成被告為上開公訴意旨所指幫助
    詐欺取財犯行之有罪確信，基於無罪推定原則，自應為被告
    無罪之諭知，以昭審慎。
據上論斷，應依刑事訴訟法第301條第1項，判決如主文。
本案經檢察官陳書郁提起公訴，檢察官李信龍到庭執行職務。
中　　華　　民　　國　　111 　年　　11　　月　　29　　日
                  刑事第二十庭審判長法　官　林蕙芳
                                    法  官  張羿正
                                    法  官  陳布衣

以上正本證明與原本無異。
如不服本判決應於收受判決後20日內向本院提出上訴書狀，並應
敘述具體理由。其未敘述上訴理由者，應於上訴期間屆滿後20日
內向本院補提理由書(均須按他造當事人之人數附繕本)「切勿逕
送上級法院」。 

　　　　　　　　　　　　　　　      書記官　蔡昌霖
中　　華　　民　　國　　111 　年　　11　　月　　29　　日